【裁判字號】    99,上訴,3095
【裁判日期】    991109
【裁判案由】    違反藥事法等
【裁判全文】
臺灣高等法院刑事判決                99年度上訴字第3095號
上  訴  人  臺灣桃園地方法院檢察署檢察官
被      告  甲○○
上列上訴人因被告違反藥事法等案件，不服臺灣桃園地方法院99
年度審訴緝字第86號，中華民國99年7 月30日第一審判決關於轉
讓禁藥部分（起訴案號：臺灣桃園地方法院檢察署98年度毒偵字
第3072號、偵字第14989 號），提起上訴，本院判決如下：
    主  文
上訴駁回。
    事  實
一、甲○○明知甲基安非他命係毒品危害防制條例所列管之第二
    級毒品，並係依藥事法規定所公告之禁藥，不得非法轉讓，
    竟分別基於轉讓甲基安非他命之犯意，先後為下列犯行：
  (一)於民國98年4 月間某日，在桃園縣龜山鄉○○○路499 號之
    某汽車修護廠，將受讓自黃于倫之甲基安非他命（按黃于倫
    業經臺灣桃園地方法院98年度審訴字第3125號判決論以轉讓
    禁藥罪，共15罪，均處有期徒刑3 月，應執行有期徒刑1 年
    5 月確定），取出其中各約0.4 公克、0.5 公克（數量未達
    98年11月20日修正前「轉讓持有毒品加重其刑之數量標準」
    第2 第1 項第2 款所定淨重10公克以上），無償轉讓予蔡明
    恆施用（按蔡明恆施用第二級毒品案件，業經臺灣桃園地方
    法院檢察署檢察官以98年度毒偵字第3920號認無繼續施用毒
    品傾向，為不起訴處分）。
  (二)又於98年5 月間某日，甲○○在上開汽車修護廠，再將受讓
    自黃于倫之甲基安非他命，取出其中約0.4 公克、0.5 公克
    （數量未達98年11月20日修正前「轉讓持有毒品加重其刑之
    數量標準」第2 條第1 項第2 款所定淨重10公克以上）後，
    無償轉讓予蔡明恆施用。
二、案經臺北市政府警察局文山第一分局報請臺灣桃園地方法院
    檢察署檢察官偵查起訴。
    理  由
一、按被告以外之人於審判外之陳述，雖不符刑事訴訟法第159
    條之1 至之4 等4 條之規定，而經當事人於審判程序同意作
    為證據，法院審酌該言詞陳述或書面陳述作成時之情況，認
    為適當者，亦得為證據；當事人、代理人或辯護人於法院調
    查證據時，知有刑事訴訟法第159 條第1 項不得為證據之情
    形，而未於言詞辯論終結前聲明異議者，視為有前項之同意
    ，同法第159 條之5 定有明文。立法意旨在於傳聞證據未經
    當事人之反對詰問予以核實，原則上先予排除。惟若當事人
    已放棄對原供述者之反對詰問，於審判程序中表明同意該等
    傳聞證據可作為證據；或於言詞辯論終結前未聲明異議，基
    於尊重當事人對傳聞證據之處分權，及證據資料愈豐富，愈
    有助於真實發見之理念，且強化言詞辯論主義，使訴訟程序
    得以順暢進行，上開傳聞證據亦均具有證據能力。本件證人
    蔡明恆於警詢、偵查之證述，以及本案判決下列所引用之各
    該被告以外之人於審判外之陳述（包含書面陳述），性質上
    均屬傳聞證據，檢察官、被告迄本院言詞辯論終結前，均未
    主張有刑事訴訟法第159 條第1 項不得為證據之情形，本院
    審認上開證據作成時之情況，並無違法取證或證明力明顯過
    低之瑕疵，與本案待證事實復具有相當之關聯性，認以之作
    為證據應屬適當，依刑事訴訟法第159 條之5 第2 項之規定
    ，均有證據能力，合先敘明。
二、上開犯罪事實，業據被告甲○○於警詢、檢察官訊問、原審
    及本院均坦承不諱，且據證人蔡明恆於警詢、檢察官訊問時
    證述屬實（見98年度偵字第14989 號偵查卷第21、37頁），
    足認被告自白與事實相符，堪以採信。本案事證已臻明確，
    被告犯行堪以認定，應予依法論罪科刑。
三、按甲基安非他命雖係第二級毒品，但亦屬於藥事法所稱之禁
    藥（即藥事法第22條第1 款所稱之「經中央衛生主管機關明
    令公告禁止製造、調劑、輸入、輸出、販賣或陳列之毒害藥
    品」）。而明知為禁藥而轉讓者，藥事法第83條亦定有處罰
    明文。故行為人明知為禁藥即甲基安非他命而轉讓予他人者
    ，除成立毒品危害防制條例第8 條第2 項之轉讓第二級毒品
    罪外，亦構成藥事法第83條第1 項之轉讓禁藥罪，此係屬同
    一犯罪行為而同時有二種法律可資處罰之法條（規）競合情
    形，應依「重法優於輕法」、「後法優於前法」等法理，擇
    一處斷（最高法院97年度台上字第3490號判決意旨參照）。
    次按甲基安非他命為第二級毒品，並經行政院衛生署於75年
    7 月11日以衛署藥字第597627號重申公告禁止使用在案，迄
    未變更，仍應認屬藥事法第22條第1 項第1 款所列之禁藥，
    有該署97年8 月21日衛藥字第0970037760號函可稽。再藥事
    法所規範者，係藥事之管理；所稱藥事，並非僅止於藥物（
    指藥品及醫療器材），尚包括藥商、藥局及其有關之事項，
    此觀該法第1 條、第4 條之規定自明；而毒品未必係經公告
    之禁藥，禁藥亦未必為毒品，亦有上揭行政院衛生署函可資
    參照。故毒品危害防制條例與藥事法二者，並無必然之特別
    法與普通法關係。是除轉讓之甲基安非他命，其數量達行政
    院依毒品危害防制條例第8 條第6 項規定所訂定之標準，經
    依法加重該條第2 項之法定刑後，較藥事法第83條第1 項之
    法定刑為重之情形外，因藥事法第83條第1 項係於93年4 月
    21日修正，同年月23日施行，為毒品危害防制條例第8 條第
    2 項之後法，且為重法，自應優先適用藥事法處斷（最高法
    院97年度台非字第397 號判決要旨參照）。核被告所為，均
    係犯藥事法第83條第1 項之轉讓禁藥罪。公訴意旨就被告轉
    讓甲基安非他命犯行，認應依毒品危害防制條例第8 條第2
    項之轉讓第二級毒品罪處斷，尚有未洽，惟社會基本事實相
    同，應依法變更起訴法條。被告所犯上開先後2 次轉讓甲基
    安非他命予蔡明恆之行為，犯意各別，行為互殊，應分論併
    罰。
四、原判決適用刑事訴訟法第300 條，藥事法第83條第1 項，刑
    法第11條前段等規定，審酌被告轉讓禁藥之犯罪動機、目的
    、手段、轉讓甲基安非他命所生危害程度，及其犯後坦承犯
    行，尚有悔意等一切情狀，對被告2 次轉讓甲基安非他命犯
    行，分別量處有期徒刑3 月、3 月；且於理由敘明扣案之甲
    基安非他命2 包，雖為違禁物，惟被告於警詢及原審均否認
    為其所有，又查無積極證據證明與被告本件轉讓甲基安非他
    命有關，爰不予宣告沒收銷燬之；另扣案之玻璃球1 個、分
    裝袋1 個、吸管2 支，被告於警詢、檢察官訊問及原審審理
    時均否認為其所有，復查無確據證明係被告所有且為其供轉
    讓甲基安非他命所用之物，自不得宣告沒收。經核其認事用
    法，並無違誤，量刑亦稱允當。
五、上訴意旨略以：被告所為係犯藥事法第83條第1 項之轉讓禁
    藥罪及毒品危害防制條例第8 條第2 項之轉讓第二級毒品罪
    ，僅因藥事法第83條第1 項為重法而優先適用，若適用重法
    而科處之刑度較輕法所定最輕法定本刑為輕，則失適用重法
    之目的，原判決就被告二次轉讓甲基安非他命犯行，各量處
    有期徒刑3 月，較毒品危害防制條例第8 條第2 項之罪所定
    最輕本刑有期徒刑6 月為輕，量刑不當等語。惟藥事法第83
    條第1 項之法定刑較毒品危害防制條例第8 條第1 項之法定
    刑為重，應優先適用藥事法之規定處罰（即依法規競合，重
    法優先輕法適用原則）等理由，並非依想像競合犯規定從一
    重處斷，自無刑法第55條但書，不得科以較輕罪名所定最輕
    本刑以下之刑之適用（最高法院96年度臺非字第296 號判決
    意旨參照）。犯罪之競合，除想像競合外，尚有法規（條）
    競合。前者，刑法第55條前段設其規定，係指一行為發生數
    結果，觸犯數罪名之競合狀態，而就所觸犯之數罪名中，從
    其較重之一罪處斷，但仍不排斥其競合之輕罪，僅不另加以
    處罰而已，屬於裁判上一罪。後者，則不見之明文，認應委
    諸於法理解決，乃一行為發生一結果，成立一罪名，同時有
    數法條可以適用之情形，而就競合之數法條中，擇一適用，
    並當然排斥其他法條之適用，而為單純一罪。因此，想像競
    合係處刑問題，為避免遇有重罪之法定最輕本刑較輕罪之法
    定最輕本刑為輕時，裁判者仍得在重罪之最輕本刑以上，輕
    罪之最輕本刑以下，量定其宣告刑，以致發生與法律規定從
    一重處斷之原旨相違背之不合理現象，刑法第55條但書乃規
    定「不得科以較輕罪名所定最輕本刑以下之刑」，以免科刑
    偏失。而法律競合，既純屬適用法律問題，無關乎數罪名之
    輕重比較，於量定宣告刑時，自不受刑法第55條但書之拘束
    ，祇須以行為人之責任為基礎，審酌刑法第57條所列各款情
    狀即足，尤無不得量處低於已被排斥不用之法條最輕本刑以
    下之刑之限制（最高法院99年度台上字第2033號判決意旨參
    照）。又量刑輕重，係屬事實審法院得依職權自由裁量之事
    項，苟已以行為人之責任為基礎，並斟酌刑法第57條各款所
    列情狀，而未逾越法定刑度或有濫用權限情事，即不得任意
    指為違法（最高法院74年臺上字第5236號判例、75年臺上字
    第7033號判例意旨參照）。原判決關於轉讓禁藥部分之科刑
    ，已於理由欄載明審酌被告犯罪動機、目的、手段、轉讓甲
    基安非他命所生危害程度，及其犯後坦承犯行，尚有悔意等
    一切情狀，而對於被告二次轉讓甲基安非他命犯行，分別量
    處有期徒刑各3 月，雖量處低於毒品危害防制條例第8 條第
    2 項最輕本刑6 月以下之刑，然仍屬刑罰裁量職權之行使，
    既未逾越法定刑度，亦未濫用自由裁量之權限。檢察官提起
    上訴，指摘原判決就轉讓禁藥部分量刑不當，為無理由，應
    予駁回。
六、被告經合法傳喚，無正當之理由不到庭，爰不待其陳述，逕
    行判決。
據上論斷，應依刑事訴訟法第371 條、第368 條，判決如主文
本案經檢察官侯寬仁到庭執行職務。
中    華    民    國    99    年    11    月    9    日
                  刑事第二十四庭審判長法  官  李錦樑
                                      法  官  陳恒寬
                                      法  官  張惠立
以上正本證明與原本無異。
如不服本判決，應於收受送達後十日內向本院提出上訴書狀，其
未敘述上訴之理由者並得於提起上訴後十日內向本院補提理由書
（均須按他造當事人之人數附繕本）。「切勿逕送上級法院」。
                                      書記官  陳珮茹
中    華    民    國    99    年    11    月    9    日
附錄：本案論罪科刑法條全文
藥事法第83條第1項
明知為偽藥或禁藥，而販賣、供應、調劑、運送、寄藏、牙保、
轉讓或意圖販賣而陳列者，處 7 年以下有期徒刑，得併科新臺
幣 5 百萬元以下罰金。

司法院資訊處製作；財團法人民間司法改革基金會備份。
